臺灣臺南地方法院刑事判決　　　　　　　　95年度易字第93號
公　訴　人　臺灣臺南地方法院檢察署檢察官
被　　　告　甲○○
　　　　　　　　　　現因另案於臺灣臺南監獄臺南分監執行中
　　　　　　乙○○
　　　　　　　　　　之9
　　　　　　　　　　現因另案於臺灣臺南監獄執行中
上列被告等因詐欺案件，經檢察官提起公訴（九十四年度偵字第
一一六六四號、第一二六三五號、第一四四四七號），本院判決
如下：
    主  文
甲○○共同連續意圖為自己不法之所有，而搶奪他人之動產，處
有期徒刑壹年。
乙○○共同連續意圖為自己不法之所有，而搶奪他人之動產，處
有期徒刑壹年肆月。
    事  實
一、甲○○與乙○○共同基於意圖為自己不法之所有，而搶奪他
    人動產之概括犯意聯絡，於民國九十四年八月二日上午四時
    許，推由乙○○駕駛其前於九十四年七月二十八日委請不知
    情之友人陳勝宏向經營格上租車行之陳泰福所租用之車號Ｙ
    Ｙ－四二三九號自用小客車，載同甲○○至位於台南縣永康
    市○○○路四八號寶貝熊超商處，由甲○○下車，向該超商
    值班店員丁○○佯稱其係超商股東，欲清點超商內之現金，
    丁○○乃取出櫃臺內所存放之部分款項，共計現金新台幣（
    下同）四萬八千元進行清點，並於清點後先行置放於店內櫃
    臺處，轉身正欲取出其他款項進行清點時，甲○○即乘丁○○不及防備，徒手搶奪仍在丁○○實力支配下而置於櫃臺上
    之現金四萬八千元，得手後旋即逃離前開超商，並搭乘乙○○所駕前開小客車離去，甲○○於車內即與乙○○朋分所搶
    奪之款項花用。甲○○與乙○○復承前開概括犯意之聯絡，
    於九十四年八月九日上午六時許，同由乙○○駕駛向不知情
    之不詳姓名友人借用之車號不詳黑色轎車，載同甲○○至位
    於台南縣永康市○○路一七二巷一號巨蛋超商處，復由甲○○下車，向該超商值班店員丙○○佯稱其係超商股東，欲清
    點超商內之現金，丙○○乃取出櫃臺內所存放之款項自行清
    點，並於清點後，將部分款項交予甲○○清點，丙○○並另
    將其餘款項置於店內櫃臺處預備續行清點，甲○○見狀即乘
    丙○○不及防備，徒手將仍在丙○○實力支配下，而置於櫃
    臺上與丙○○交予其清點之現金，共計六萬二千元搶奪得手
    ，並即逃離前開超商，欲搭乘乙○○所駕轎車離去。丙○○
    見狀，旋上前追及轎車，並將該車車門打開，搶回甲○○手
    上所持現金三萬零六百元。乙○○見丙○○開啟車門並搶回
    部分現金後，旋即開車逃逸，使丙○○不及追趕。甲○○見
    丙○○無法續行追趕後，旋於車內和乙○○朋分所搶得之款
    項。
二、案經台南縣警察局永康分局報告台灣台南地方法院檢察署檢
    察官偵查起訴。
    理  由
壹、有罪部分：
甲、程序事項：
一、本件起訴意旨係認被告甲○○與乙○○共同以詐術詐騙被害
    人丁○○、丙○○，使其等分別交付四萬八千元與六萬二千
    元，並記載被告甲○○與乙○○所為均係犯刑法第三百三十
    九條第一項之詐欺取財罪。然公訴檢察官於本院辯論終結前
    ，業已當庭更正原起訴事實應為被告甲○○與乙○○共同搶
    奪被害人丁○○、丙○○管領之前開財物，並更正原起訴法
    條為刑法第三百二十五條第一項之搶奪罪。本於檢察一體及
    訴訟經濟原則，且已告知被告甲○○與乙○○二人相關罪名
    之變更，並就更正後之搶奪罪名已予以充分之防禦機會，本
    院認本件起訴事實及法條應依公訴檢察官當庭更正後之起訴
    事實及所犯法條為據，合先說明如前。
二、按被告以外之人於審判外之言詞或書面陳述，除法律有規定
    者外，不得作為證據，刑事訴訟法第一百五十九條第一項定
    有明文，查被告甲○○於九十四年十月五日在台南縣警察局
    永康分局之警詢筆錄，係被告乙○○以外之人於審判外之陳
    述，且被告乙○○不同意作為證據，原則上不得作為認定被
    告乙○○犯罪之證據資料。另檢察官亦未證明被告甲○○於
    警詢中之陳述具有刑事訴訟法第一百五十九條之二所示「具
    有較可信之特別情況，且為證明犯罪事實存否所必要」之回
    復證據能力之外部情況要件，是前揭被告甲○○於警詢之證
    述，應不得採為認定被告乙○○犯罪事實之證據。
乙、實體部分：
一、訊據被告甲○○與乙○○固均坦承於前揭二時地至寶貝熊超
    商與巨蛋超商，被告甲○○並坦承自證人丁○○與丙○○處
    取得前開款項，惟均矢口否認涉有共同搶奪犯行，被告甲○○辯稱：證人丁○○與丙○○係受其詐騙而將款項交付予伊
    ，其所為係詐欺取財而非搶奪他人財物云云；被告乙○○辯
    稱：其僅開車載被告甲○○前往前開超商，被告甲○○進入
    超商所為何事，其並不清楚，亦未與之同謀搶奪云云。
二、經查：
  (一)被告甲○○與乙○○於九十四年八月二日上午四時許，由被
    告乙○○駕駛其前於九十四年七月二十八日委請不知情之友
    人陳勝宏向經營格上租車行之陳泰福所租用之車號ＹＹ－四
    二三九號自用小客車，載同被告甲○○至位於台南縣永康市
    ○○○路四八號寶貝熊超商處，並由被告甲○○下車進入超
    商內等情，業據被告被告甲○○與乙○○於本院審理時供承
    在卷，核與證人陳泰福於警詢中證述出租經過等情相符，並
    有前開車輛之租賃定型化契約書一份在卷可稽，此部分事實
    應堪認定。又被告甲○○進入寶貝熊超商後，曾向證人即該
    超商值班店員丁○○佯稱其係超商股東，欲清點超商內之現
    金，而藉機取走證人丁○○管領之四萬八千元（被告甲○○
    係以詐欺或搶奪而取得之爭議，詳後述）等情，亦據被告甲○○、證人丁○○於本院審理時，分別供、證述屬實，此部
    分事實亦堪認定。另被告甲○○與乙○○於九十四年八月九
    日上午六時許，由被告乙○○駕駛向不知情之不詳姓名友人
    借用之車號不詳黑色轎車，載同被告甲○○至位於台南縣永
    康市○○路一七二巷一號巨蛋超商處，復由被告甲○○下車
    ，向證人即該超商值班店員丙○○佯稱其係超商股東，欲清
    點超商內之現金，並乘機取走證人丙○○所管領之超商內現
    金六萬二千元等情，復據被告甲○○、證人丁○○於本院審
    理時，分別供述屬實，此部分事實足堪認定。
  (二)證人丁○○於本院審理時，到庭具結後證稱：當日被告甲○○自稱係超商股東，並欲清點店內款項，其乃取出櫃臺內之
    現金自行清點，而其清點現金四萬八千元後，將之置於櫃臺
    上，並轉身欲清點其他款項時，被告稱亦欲清點款項，旋即
    將櫃臺上之款項取走逃離等語，另結證稱：其與店內老闆清
    點現金時，亦無將款項交予老闆之習慣，當日其與被告甲○○清點店內存放之款項時，係將部分款項置於櫃臺預備續行
    清點其餘款項，並無將該款項交予被告甲○○之意等語（參
    見本院卷一第五四頁至第五六頁），足見證人丁○○當日並
    無將所清點之款項移轉所有權予被告甲○○之意，前開款項
    仍在證人丁○○實力支配之下。另證人丙○○於本院審理時
    具結後證稱：拿錢清點時，部分款項在其手上，部分在櫃檯
    上。被告甲○○曾從其手上取走部分現金，並稱欲清點款項
    ，另要求其交付報表，故其轉身欲取報表，惟被告甲○○旋
    將自其手上取走及置於櫃台上之款項一併取走且即逃離超商
    等語，另結證稱：其將款項交予被告甲○○時，僅係要讓被
    告甲○○清點而已，並無交付之意等語（參見本院卷二第三
    五頁），是證人丙○○當日並無將所清點之款項移轉所有權
    予被告甲○○之意，而與櫃臺上之款項同在證人丙○○實力
    支配之下。綜此，被告甲○○乘證人丁○○、丙○○不及防
    備之際，取走仍在證人丁○○、丙○○實力支配下之款項，
    破壞證人丁○○、丙○○對前開款項之支配關係，其所為應
    已符合刑法搶奪罪之構成要件。被告甲○○辯稱，其所為係
    詐騙證人丁○○、丙○○，而非搶奪云云，尚無可採。另被
    告甲○○於本院審理時，雖另辯稱：證人丙○○追及車門時
    ，僅打開車門，並未搶回三萬零六百元之現金云云，惟此部
    分事實業據證人丙○○於警詢及本院審理時迭次證述在卷，
    且前後一致，況證人丙○○因值班中遭被告甲○○搶奪現金
    ，而需賠償超商所受損失，其就損失之金額當無虛妄陳述之
    必要，另參以證人丙○○於本院審理時，以證人身分到庭結
    證時，就此部分證述甚詳，被告甲○○亦在場聽聞，其就證
    人丙○○此部分證言亦當庭表示無意見（參見本院卷二第三
    六頁），是其事後改稱證人丙○○並未搶回部分款項云云，
    無非矯飾卸責之詞，當無可採。
  (三)被告甲○○於偵查中以證人身分具結後證稱：其與乙○○共
    謀以佯稱為超商負責人之方式，使店員交付金錢，並約定由
    其出面，乙○○則負責開車，且均分不法所得等語（參見九
    十四年度偵字第一一六六四號卷第一一頁），是被告乙○○
    於本院審理時辯稱事前並不知情云云，是否屬實，當非無疑
    。另被告甲○○於本院審理時以證人身分具結後證稱：其至
    寶貝熊超商及巨蛋超商處所取得之贓款，於回到車上時，均
    朋分一半或一萬餘元予被告乙○○等語（參見本院卷第三九
    頁至第四０頁），而被告乙○○於本院審理時亦坦承：被告
    甲○○兩度離開超商後，均曾在車上交付一萬多元予伊等語
    （參見本院卷二第四六頁），足見被告乙○○於被告甲○○
    搶得前揭款項後，立即於車上與之朋分贓款，且數額已達被
    告甲○○搶奪所得款項之半數或接近半數。被告乙○○雖辯
    稱：其向被告甲○○取得之款項係借款而非贓款之朋分，其
    並不知該筆款項係被告甲○○搶奪超商而得云云。被告甲○○於本院審理時，亦翻異偵查中之證詞而改稱：其交付予被
    告乙○○之款項係借款，而非贓款之朋分云云。惟被告甲○○與乙○○於本院審理時均稱：被告甲○○交付予被告乙○○之借款，雙方並未約定該筆借款之歸還時間、亦未約定如
    何還款，且被告乙○○迄今尚未歸還該筆借款等語（參見本
    院卷二第四０頁、第四六頁），是被告甲○○、乙○○於本
    院審理時，雖均稱其等在車上朋分被告甲○○所搶款項之舉
    ，係被告乙○○向被告甲○○借款云云，然彼等就所借款項
    還款之時間、方式均未約定，甚而迄今已逾經年，被告乙○○猶未返還，被告甲○○亦未追討，實與現今借款之常情相
    違，可見前開款項當非被告甲○○與乙○○所稱之借款。另
    被告甲○○於本院審理時以證人身分具結後證稱：其自超商
    返回被告乙○○所駕車輛後，證人丙○○曾追及其等所駕車
    輛，並開啟右前座車門，但當時車子業已移動，丙○○無法
    跟上，其乃將車門再度關上；而此期間被告乙○○並未追問
    發生何事等語（參見本院卷二第四０頁），依此，證人丙○○追及被告甲○○所乘坐之車輛，甚而在車輛移動中打開車
    門，此行為顯對其自身與乘坐之被告甲○○具有相當之危險
    性，此絕非通常車輛行駛中所得見之一般情形。身為駕駛之
    乙○○若非已知被告甲○○下車行搶，且證人丙○○係從後
    追趕之被害人等情事，其親見證人丙○○行此危險行徑，當
    會停車以避免被告甲○○及證人丙○○發生意外，至少亦需
    詢問被告甲○○有關證人丙○○為此危險行為之原因或目的
    為是，斷無對此異常情況視若無睹，逕行開車離去之理。綜
    上所述，依據被告甲○○於偵查中之證詞，參以被告乙○○
    於被告甲○○行搶後，立即於車內與之朋分贓款之行徑，另
    參照被告乙○○於證人丙○○追逐時，就證人丙○○開啟車
    門之行為毫不在意續行開車之行止，相互參照以觀，堪認被
    告乙○○確實知悉被告甲○○進入超商行搶之不法犯行。被
    告乙○○與甲○○於本院審理時分別辯稱與證稱被告乙○○
    就被告甲○○前開搶奪犯行並不知情云云，分屬事後卸責及
    迴護之詞，均無可採。
  (四)綜上所述，被告甲○○、乙○○共同連續搶奪犯行均已臻明
    確，堪以認定，應依法論科。
三、核被告甲○○與乙○○所為均係犯刑法第三百二十五條第一
    項之搶奪罪。另按被告甲○○與乙○○行為後，刑法及刑法
    施行法業於九十四年二月二日經總統以華總一義字第０九四
    ０００一四九０一號令修正公布，並於九十五年七月一日施
    行（下稱新刑法，修正前刑法下稱舊刑法），參酌最高法院
    九十五年五月二十三日刑事庭第八次會議決議，新刑法第二
    條第一項之規定，係規範行為後法律變更所生新舊法律比較
    適用之準據法，於新刑法施行後，應適用新刑法第二條第一
    項之規定，為「從舊從輕」之比較。查被告甲○○與乙○○
    就前開犯行間，具有犯意聯絡及行為分擔，俱為共同正犯。
    另按刑法第二十八條係將「共同正犯」之定義「二人以上共
    同『實施』犯罪行為者」，修正為「實行」，就共同正犯實
    質意涵與範圍並未因此而有變動，自非屬犯罪後法律有變更
    ，而僅為純文字修正，本無新舊法比較適用之問題。又被告
    甲○○與乙○○二人先後二次搶奪犯行，時間密接、觸犯犯
    罪構成要件相同之罪名，顯係基於概括犯意為之，應依修正
    前刑法第五十六條連續犯規定，僅論以一罪，並加重其刑。
    雖九十五年七月一日修正施行之刑法，已刪除第五十六條連
    續犯之規定，但本件被告甲○○與乙○○所犯本罪之時間在
    刑法修正施行前，而當時連續搶奪罪，係以就搶奪罪加重其
    本刑至二分之一，亦即最高本刑為七年六月，而刑法修正後
    ，因連續犯已經刪除，應將所犯二次搶奪罪分論併罰，合併
    計算其法定最高本刑顯較原連續搶奪罪之法定刑為重，依刑
    法第二條第一項之規定比較結果，應適用較輕之修正前刑法
    而論以連續搶奪罪。另查被告甲○○前於八十九年間，因逃
    亡案件，經南部軍事法院於八十九年十一月二十七日以和審
    字第四七八號判決判處有期徒刑八月確定，於九十一年一月
    十日執行完畢等情，有台灣高等法院被告前案紀錄表一份在
    卷可稽。惟按被告甲○○行為後，刑法第四十九條規定業已
    修正，修正前刑法第四十九條規定：「累犯之規定，於前所
    犯罪依軍法或於外國法院受裁判者，不適用之。」，修正後
    之刑法第四十九條則規定：「累犯之規定，於前所犯罪在外
    國法院受裁判者，不適用之。」，依此，曾依軍法受裁判而
    受有期徒刑以上之宣告並執行完畢五年內，再犯法定最重本
    刑為有期徒刑以上之罪，依修正前之刑法第四十九條，無庸
    論以累犯；然依修正後刑法第四十九條之規定，則應論以累
    犯而加重其刑，兩者比較後，修正後刑法第四十九條之規定
    並未較有利於被告甲○○，故應依刑法第二條第一項之規定
    ，就被告甲○○部分，適用修正前刑法第四十九條之規定，
    不另論以累犯。爰審酌被告二人犯罪動機、手段、所得、參
    與犯案之情節、程度、被害人丁○○、丙○○所受驚嚇及損
    害、犯罪後被告甲○○坦承部分犯行，被告乙○○始終否認
    犯行之態度等一切情狀，分別量處如主文所示之刑，以資懲
    儆。
貳、移送併案部分：臺灣臺南地方法院檢察署九十六年度偵緝字
    第一九九號移送併辦意旨略以：被告甲○○意圖為自己不法
    之所有，於九十五年六月十八日下午二時四十五分許，在臺
    南市○○街六福客棧之五樓樓梯口，見友人翁偉軒頸項上所
    戴之金項鍊 (六角線鍊，重約一兩二錢五分一厘、含玉珮一
    只)有相當之價值，竟意圖為自己不法之所有，向翁偉軒佯
    稱要細看其金項鍊以作為自己購買結婚金飾之參考，翁偉軒
    因而陷於錯誤，自行取下金項鍊交付予甲○○，甲○○於詐
    騙得手後，趁隙逃離現場，並於同日以二萬元之對價變賣予
    某不知情之銀樓，因認被告甲○○就此部分涉有刑法第三百
    三十九條第一項之詐欺取財罪嫌，並與前開起訴論罪部分具
    有連續犯之裁判上一罪關係，而聲請本院併與審理等語。經
    查：本案起訴被告甲○○所為前開犯行，應係犯刑法第三百
    二十五條第一項之搶奪罪，而非刑法第三百三十九條第一項
    之詐欺取財罪等情，已如前述，是移送併辦所指被告甲○○
    此部分所涉詐欺取財犯行，其罪名顯與起訴部分有所不同，
    自難論以連續犯，況被告甲○○所為前揭犯行與移送併辦意
    旨所指犯行時間相去達十月之久，尚難認係本於一概括犯意
    為之，從而移送併辦意旨所指被告甲○○部分犯行，尚難認
    與起訴論罪科刑部分具有裁判上一罪關係，而得併與審酌。
    是此部分應移由檢察官另行偵查辦理，附此敘明。
據上論斷，應依刑事訴訟法第二百九十九條第一項前段，刑法第
二條第一項、第二十八條、廢止前刑法第五十六條、現行刑法第
三百二十五條第一項，判決如主文。
本案經檢察官戊○○到庭執行職務
中　　華　　民　　國　　96　　年　　4 　　月　　26　　日
                            刑事第九庭
                                審判長法  官  楊清安
                                      法  官  朱中和
                                      法  官  卓穎毓
以上正本證明與原本無異。
如不服本判決，應於收受送達後10日內向本院提出上訴書狀（應
附繕本）。
　　　　　　　　　　　　　　　　　　　書記官  秦建華
中　　華　　民　　國　　96　　年　　4 　　月　　26　　日
附錄法條：
中華民國刑法第325條
意圖為自己或第三人不法之所有，而搶奪他人之動產者，處6月
以上5年以下有期徒刑。
因而致人於死者，處無期徒刑或7年以上有期徒刑，致重傷者，
處3年以上10年以下有期徒刑。
第 1 項之未遂犯罰之。
